【裁判字號】    91,訴,786
【裁判日期】    920226
【裁判案由】    綜合所得稅
【裁判全文】
臺北高等行政法院判決                              九十一年度訴字第七八六號
                              .
    原      告  甲○○
    訴訟代理人  吳美惠律師
    被      告  財政部臺北市國稅局
    代  表  人  張盛和（局長）
    訴訟代理人  丙○○
                乙○
右當事人間因綜合所得稅事件，原告不服財政部中華民國九十一年一月二日台財訴字
第○九○○○五六六四九號訴願決定，提起行政訴訟，本院判決如左：
    主  文
原告之訴駁回。
訴訟費用由原告負擔。
    事  實
一、事實概要：原告民國八十四年度綜合所得稅結算申報，經被告核定綜合所得總額
    新台幣（下同）六一、○四○、一三三元，淨額六○、三二五、一三三元，應補
    稅額二二、八八五、九○二元，並就短漏稅額處○．五倍罰鍰一一、四四一、三
    ○○元。原告申請復查，經被告復查決定核減營利所得三七六、五○○元，變更
    核定綜合所得總額為六○、六六三、六三三元，淨額為五九、九四八、六三三元
    ，應補稅額二二、九○五、一一四元，其餘駁回，原告復循序提起行政訴訟（業
    經本院於九十一年十二月二十日以九十年度訴字第六三二六號判決駁回）。而原
    告於接獲被告核發復查決定應補繳稅額之繳款書（繳納期限為九十年四月二十五
    日）後，並未依法繳納半數稅款，卻於九十年七月十八日向被告申請將八十四年
    度綜合所得稅改按夫妻分別申報，稅額分單課徵，經被告函復否准。原告不服，
    提起訴願，遭決定駁回，遂提起行政訴訟。
二、兩造聲明：
  (一)原告聲明：原處分及訴願決定均撤銷。
  (二)被告聲明：駁回原告之訴。
三、兩造之爭點：原告以夫妻合併申報方式辦理綜合所得稅結算申報後，始以其夫妻
    早已分居為由申請改按分別申報，稅額分單課徵，應否准許？
  (一)原告主張之理由：
    1.按司法院大法官會議釋字第三一八號解釋文：「中華民國五十二年一月二十九
      日修正公布之所得稅法第十五條、第十七條第一項，關於納稅義務人應與其有
      所得之配偶及其他受扶養親屬合併申報課徵綜合所得稅之規定，就申報程序而
      言，與憲法尚無抵觸。惟合併課稅時，如納稅義務人與有所得之配偶及其他受
      扶養之親屬合併計算稅額，較之單獨計算稅額，增加其稅負者，即與租稅公平
      原則有所不符。首開規定雖已於中華民國七十八年十二月三十日作部分修正，
      主管機關仍宜隨時斟酌相關法律及社會經濟情況、檢討改進。」經查夫妻應該
      合併申報乃有其公益上考量，而所得稅法第一百一十條及稅捐稽徵法第四十一
      條之立法目的係為防止故意以詐術或不正方法逃漏稅行為所作處罰規定。所得
      稅法第十五條係為規範夫妻為逃漏較高之累進稅率而採取分開申報，而財政部
      六十六年九月三日台財稅字第三五九三四號及七十六年三月四日台財稅字第七
      五一九四六三號函釋係對於事實上已經分居之夫妻為避免另一方故意不將所得
      如實告知申報之一方致有短報或漏報情事，而放寬法律規定准分開申報但須註
      記之規定；甚至准按個人於事後依其所得額占夫妻所得總額比例扣除已繳或自
      繳稅款後，分別發單補徵各自應繳稅款。上開函釋並未明定僅限原告在申報時
      申請分別開單始有適用，如因原告在申報時不諳法令，夫妻事實上雖已經分居
      ，對於事後有短報或漏報之所得，即遽認原告應承受其前配偶黃柑霖所短報應
      繳之稅款，似不公平。且關於原告與其前配偶黃柑霖之戶籍分開事實，有戶籍
      資料及前配偶黃柑霖於自營之公司股東名冊上之登記可證。
    2.原告之前配偶黃柑霖係代生企業股份有限公司之負責人，對於有該公司配發股
      票有所得乙事應知之甚稔，原告早自八十四年即系爭課稅年度以前已與其前配
      偶黃柑霖在分居狀態，戶籍分別設在二地，對於配偶黃柑霖之所得究竟來源及
      金額多少，原告完全無法得知，個人綜合所得稅之課徵應以收付實現為原則，
      原告既未就前配偶黃柑霖之所得收付實現，卻要求原告補繳該部分比例之稅負
      ，實不符公平原則。
  (二)被告主張之理由：
    1.原告原名黃甲○○，於八十八年一月二十九日與前配偶黃柑霖離婚後撤冠夫姓
      ，合先陳明。
    2.查原告八十四年度綜合所得稅結算申報，除自行申報為納稅義務人外，並未註
      明與配偶分居，且將配偶黃柑霖之所得合併報繳，再查原告其次年度（八十五
      年度）綜合所得稅結算申報亦自行申報其本人為納稅義務人外，亦未註明與其
      配偶分居，且亦將配偶黃柑霖所得合併申報，被告所屬中南稽徵所發單補徵稅
      額三○、一四一元（繳納期限為八十七年三月二十五日），原告並無爭議，且
      於八十七年三月二十六日繳納在案。嗣後原告與其配偶雖於八十八年度辦妥離
      婚登記，惟系爭課稅年度（八十四年度），原告與其配偶仍屬有效婚姻關係期
      間，依法自應合併申報所得，原告主張申報時夫妻已屬分居狀態且戶籍分設兩
      地，主觀以夫妻不同戶籍即認定為分居，顯係誤解。本件原告既已自行辦理合
      併申報，且原告自行選定其本人為納稅義務人，即應受稅法之規範，其納稅義
      務尚不得任意變更或移轉，亦無財政部七十六年三月四日台財稅第七五一九四
      六三號函釋之適用，為維護法之安定性及核課期間之考量，被告否准其申請，
      尚無不當。
    理  由
一、按「納稅義務人之配偶，及合於第十七條規定得申報減除扶養親屬免稅額之受扶
    養親屬，有前條各類所得者，應由納稅義務人合併報繳。」為行為時所得稅法第
    十五條所明定。
二、查原告與其配偶黃柑霖於八十八年一月二十九日離婚，其辦理八十四年度綜合所
    得稅結算申報，係自行申報為納稅義務人，並未註明與配偶分居，且將配偶黃柑
    霖之所得合併報繳，嗣於九十年七月十八日始向被告申請將八十四年度綜合所得
    稅改按夫妻分別申報，稅額分單課徵之事實，有戶籍謄本、八十四年度綜合所得
    稅結算申報書及申請書等件影本在原處分卷可稽。原告雖主張其夫妻早於八十三
    年間分居且戶籍分設兩地，僅申報時未予註記，依財政部六十六年九月三日台財
    稅第三五九三四號及七十六年三月四日台財稅第七五一九四六三號函釋，應准分
    別申報云云。惟原告於課稅年度與其配偶之婚姻關係在存續中，依法本應合併申
    報所得，而原告亦已自行辦理合併申報。財政部七十六年三月四日台財稅第七五
    一九四六三號函釋「夫妻分居，如已於綜合所得稅結算申報書載明配偶姓名、身
    分證統一編號，並註明已分居，分別向其戶籍所在地稽徵機關辦理結算申報，其
    歸戶合併後全部應納稅額，如經申請分別開單者，准按個人所得總額占夫妻所得
    總額比率計算，減除其已扣繳及自繳稅款後，分別發單補徵。」已斟酌考量事實
    情況放寬法律規定，就實際上已分居之夫妻，如於綜合所得稅結算申報書載明配
    偶姓名、身分證統一編號，並註明已分居，「分別」向其戶籍所在地稽徵機關辦
    理結算申報後，准予分別發單補徵稅額。原告既非分別辦理結算申報，亦未註記
    夫妻已分居，自無再擴充前開函釋規定主張夫妻分別申報分單補徵稅額之理，況
    戶籍不同並不等於分居。至於財政部六十六年九月三日台財稅第三五九三四號函
    釋「個人於年度中結婚或離婚，而其配偶於該年度中有所得者，於辦理該年度綜
    合所得稅結算申報時，可自行選擇與其配偶分別或合併辦理結算申報。惟結婚年
    度以後或離婚年度以前之其他年度，納稅義務人及其配偶，仍應依所得稅法第十
    五條之規定，合併申報課稅。」與原告之主張並無相關。是被告否准原告前開申
    請，訴願決定予以維持，均無違誤，原告仍執前詞聲請撤銷，為無理由，應予駁
    回。
三、兩造其餘陳述於判決結果不生影響，無庸逐一論列，併予敘明。
四、據上論結，本件原告之訴為無理由，爰依行政訴訟法第九十八條第三項前段，判
    決如主文。
中    華    民    國    九十二      年      二        月    二十六      日
                 臺 北 高 等 行 政 法 院   第 四 庭
                                審 判 長 法  官  鄭 忠 仁
                                         法  官  林 育 如
                                         法  官  楊 莉 莉
右為正本係照原本作成。
如不服本判決，應於送達後二十日內，向本院提出上訴狀並表明上訴理由，如於本判
決宣示後送達前提起上訴者，應於判決送達後二十日內補提上訴理由書（須按他造人
數附繕本）。
中    華    民    國    九十二      年      二        月    二十六      日
                                         書記官  王 俊 權


司法院資訊處製作；財團法人民間司法改革基金會備份。
